【裁判字號】    96,訴,3950
【裁判日期】    970731
【裁判案由】    退伍金
【裁判全文】
臺北高等行政法院判決
                                     96年度訴字第03950號
                              .
原      告  甲○○
法定代理人  乙○○
被      告  國防部參謀本部
代  表  人  丙○○參謀總長）.
訴訟代理人  戊○○
            己○○
            丁○○
上列當事人間因退伍金事件，原告不服國防部中華民國96年9月
20日（發文日期：96年9月29日）96年決字第115號訴願決定，提
起行政訴訟。本院判決如下：
    主  文
原告之訴駁回。
訴訟費用由原告負擔。
    事  實
一、事實概要：
    緣原告之父李泉強原為空軍軍官，民國（下同）58年退伍後
    經核定支領退休俸，嗣於80年死亡，由其配偶李吳瑞香申請
    改領半俸，並繼續維持眷補。惟李吳瑞香於95年11月13日亡
    故，原告之法定代理人乙○○，乃於96年5月2日以原告為李
    泉強之子，且其殘障而無謀生能力為由，代理原告向台中市
    後備指揮部轉國防部參謀本部人事參謀次長室提出申請書（
    下稱系爭申請書），申請支領故員李泉強之半俸，經被告以
    96年5月22日選道字第0960006972號書函（下稱系爭處分）
    否准所請，原告之法定代理人乙○○不服，代理原告提起訴
    願亦遭決定駁回，遂向本院提起本件行政訴訟。
二、兩造聲明：
  (一)原告聲明求為判決：
    1.訴願決定及原處分均撤銷。
    2.被告應作成准予原告支領其父李泉強半俸之處分。
    3.訴訟費用由被告負擔。
  (二)被告聲明求為判決：
    1.原告之訴駁回。
    2.訴訟費用由原告負擔。
三、兩造之爭點：被告依陸海空軍軍官服役條例施行細則第31條
    規定，否准原告申請支領故員李泉強之半俸，是否適法？
  (一)原告主張之理由：
    1.原告甲○○之父李泉強原為空軍軍官，58年退伍後經核定
      支領退休俸，嗣於80年死亡，由其配偶李吳瑞香申請改支
      半俸，李吳瑞香另於95年11月13日亡故，李吳瑞香亡故後
      遺族李福平、甲○○等二員均屬無謀生能力之身心障礙者
      ，法定代理人乙○○依據91年6月25日「陸海空軍軍官士
      官服役條例」第36條(略以):「軍官、士官於領受退休俸
      或贍養金期間死亡者，自死亡之次日起停發，另依其死亡
      時之退除給與標準，讓給其遺族一次撫慰金。其規定如左
      ……遺族為父母、配偶或未成年子女或已成年因殘障而無
      謀生能力之子女者，如不領一次撫慰金，得改支原退休俸
      、贍養金之半數，並依現役人員之標準，讓給眷屬實物代
      金與眷屬補助費，至父母死亡、配偶死亡或再婚、子女成
      年時止。但子雖成年，仍在學就讀或殘障而無謀生能力者
      ，得繼續發給至大學畢業或原因消滅時止………。」之規
      定。擇一遺族甲○○乙員向台中市後備指揮部申請支領先
      父李泉強之半俸，經被告以96年5月22日選道字第
      09600006972號書函核以不符請領半俸之資格，法定代理
      人乙○○不服向國防部訴願審議委員會提起訴願，亦遭國
      防部訴願審議委員會96年9月29日訴誠字第0960000717號
      決定駁回。
    2.關於被告核定不符資格理由，乃以本案適用77年10月12日
      令頒『陸海空軍軍官服役條例施行細則』第31條:「退除
      役軍官，在領受退休俸、贍養金期間死亡者……遺族不願
      支領第一項之退伍金餘額及兩年眷補代金者，得放棄此項
      權利，改領原階現役月薪之半數及繼續維持眷補至父母、
      配偶死亡及子女眷補應停止日為止。」之規定。準該法條
      ，承辦人主觀認定遺族是否具有繼續支領半俸之資格，係
      以原領俸軍官之父母、配偶及其死亡時尚在支領眷補之子
      女為準、與是否領有殘障手冊無關。
    3.前述新舊2法條，所謂「子女眷補應停止日」與「子女雖
      成年，仍在學就讀或殘障而無謀生能力者，得繼續發給至
      大學畢業或原因消滅時止」之意義與精神均相同。遺族李
      福平、甲○○二人於領俸軍官死亡前，即為無法治癒之身
      心障礙者，且長期住花蓮玉里榮民醫院療養，遺族二人之
      情況均仍有資格申請眷補，當解釋「非屬眷補應停止日」
      。原領俸軍官李泉強晚年多病行動不便且不諳法令，致未
      申辦子女之眷補證，被告不應以此理由駁回遺族領俸之資
      格。
    4.「眷補證」及「身心障礙手冊」均為無謀生能力之證明文
      件。以往政府機關並無身心障礙之相關法令及鑑定機制，
      故國防部以往對無謀生能力之已成年子女均以眷補證為領
      俸依據。新制法條對無謀生能力遺族之認定依據既以「身
      心障礙手冊」取代「眷補證」，表示「身心障礙手冊」已
      具公信力，且核發嚴謹；而被告仍以舊法條之證明文件為
      資格審核之依據，是倒果為因。
    5.本案之立法精神係照顧無謀生能力之遺族，故是否具有領
      俸之資格，當以「無謀生能力」為主，證明文件為輔;對
      於因故未備齊證明文件者，國防部應檢討補救措施以協助
      當事人申請。已故之領俸軍官李泉強及眷屬長期未申請眷
      補代金，肇因國防部行政部門並未提供完備之宣導及協助
      ，且如此專業之法條，非一般基層承辦員及許多領俸當事
      人所熟知，以致造成許多人員損失權益而不知，國防部亦
      有不周之處。原告聲明求為撤銷訴願決定及原處分，即為
      有理由，請求判決如聲明所示。
  (二)被告主張之理由：
    1.本案原告主張依法請領公法給與，即應以發放給與原因發
      生時（即原告之父亡故時）所適用之法規命令為請領依據
      ，合先敘明。
    2.按77年10月7日行政院修正發布之「陸海空軍軍官服役條
      例施行細則」第31條規定略以：「退伍除役軍官，在支領
      退休俸、贍養金期間死亡者，依遺族之申請按下列規定及
      死亡時之退除給與標準，計發其應得退伍金及兩年眷補代
      金…前項之眷補代金，憑有補之眷口發給之。遺族不願支
      領第一項之退伍金餘額及兩年眷補代金者，得放棄此項權
      利，改領原階現役月薪之半數及繼續維持眷補至父母、配
      偶死亡及子女眷補應停止日為止。」所謂有補之眷口，係
      指78年6月26日國防部(78)恕惻字第3063號令修正發布之
      「國軍軍眷業務處理辦法」(簡稱「處理辦法」)第4條（
      附件4）之規定：「軍眷權益規定如左：一、發給軍眷補
      給(以下簡稱眷補)，以持有眷補證者為限。二、…。」另
      所謂子女眷補應停止日，係指「處理辦法」第7條（附件4
      ）規定：「具有左列情形之一者，停止其原領眷補或不得
      申報眷補：……七、當事人眷屬死亡、失蹤、配偶離婚或
      子女為人收養者。八、當事人子女年滿二十歲，無本辦法
      第六條第七款情形，或雖未滿二十歲而已婚者，其已領之
      當年眷補准繼續發給，自次年起停發眷補。九、…。」所
      謂本辦法第6條第7款情形，係指「處理辦法」第6條第7款
      （附件6）規定：「七、當事人子女雖滿二十歲以上，因
      殘廢或痼疾不能自謀生活，經軍公醫院證明屬實或持有殘
      障手冊，其殘障等級為二等智殘以上者。」
    3.綜上，「陸海空軍軍官服役條例施行細則」第31條既已規
      定，子女改領原階現役月薪之半數(下稱「半俸」)至眷補
      應停止日為止，則可知子女得支領半俸之資格即應繫於是
      否具備支領眷補之身分，子女得支領半俸者以退除役軍官
      死亡時已核定領取眷補為限，是以子女若於當時未依「國
      軍軍眷業務處理辦法」第6條申請眷補或不符合該「處理
      辦法」第6條、第7條所定之眷補資格者，即不得請領半俸
      。
    4.本案退伍軍官李泉強原核定支領生活補助費，於80年10月
      8日死亡，其配偶李吳瑞香女士當時適用之「陸海空軍軍
      官服役條例施行細則」第31條規定改支半俸，然李吳女士
      於95年11月13日亡故。原告遂以其為李泉強之子，檢具相
      關事證請求續半俸；惟查原告係55年2月15日出生，其父
      李泉強死亡當時已屆滿20歲，且自承從未申報眷補（附件
      5），依上開規定，其並未符合支領半俸之資格，故無權
      請求續支半俸。另查原告係於90年2月始領有身心障礙手
      冊(附件6)，故其於乃父死亡時，顯未具備「處理辦法」
      第6條第7款『殘廢或痼疾不能自謀生活，持有殘障手冊，
      其殘障等級為二等智殘以上。』之眷補要件，揆諸上開規
      定，亦不符合支領半俸之資格；原告於其父死亡當時的確
      不具支領半俸要件，基於依法行政，尚不得持事後取得之
      身分資格，引用現行規定（「陸海空軍軍官士官服役條例
      」，如附件8）主張其合法性。是以，原處分否准其請，
      並無違誤。
    5.綜上所述，原告之請求並無理由，應予駁回，爰狀請鈞院
      賜判如答辯之聲明，以維法治。
    理  由
一、按77年10月7日修正發布之陸海空軍軍官服役條例施行細則
    第31條第1項規定: 「退伍除役軍官，在支領退休俸、贍養
    金期間死亡者，依遺族之申請按左列規定及死亡時之退除給
    與標準，計發其應得退伍金及兩年眷補代金。．．．」、同
    條第2項規定：「前項之眷補代金，憑有補之眷口發給之」
    、同條第3項規定：「遺族不願支領第一項之退伍金餘額及
    兩年眷補代金者，得放棄此項權利，改領原階現役月薪之半
    數及繼續維持眷補至父母、配偶死亡及子女眷補應停止日為
    止。」是遺族改支半俸係以支領退休俸、贍養金退除役軍官
    死亡當時給與標準支給，故遺族得支領半俸者，當以退除役
    軍官死亡時業經核定領取眷補為限。
二、次按所謂「有補之眷口」，依78年6月26日國防部（78）恕
    惻字第3063號令修正發布之「國軍軍眷業務處理辦法」（下
    稱軍眷處理辦法）第4條規定：「軍眷權益規定如左：一發
    給軍眷補給（下稱眷補），以持有眷補證者為限。．．．」
    亦即得請領發給眷補者，限於「持有眷補證者」，始足當之
    ；否則資格即屬不符。而所謂「子女眷補應停止日」者，軍
    眷處理辦法第7條規定已定有明文：「具有左列情形之一者
    ，停止其原領眷補或不得申報眷補：．．．七當事人眷屬死
    亡、失蹤、配偶離婚或子女為人收養者。八當事人子女年滿
    20 歲，無本辦法第6條第7款情形，或雖未滿20歲而已婚者
    ，其已領之當年眷補准繼續發給，自次年起停發眷補。．．
    ．」又此處所謂「本辦法第6條第7款情形」，軍眷處理辦法
    第6條第7款亦有明文規定：「．．．七當事人子女雖滿20歲
    以上，因殘廢或痼疾不能自謀生活，經軍公醫院證明屬實或
    持有殘障手冊，其殘障等級為2等智殘以上者。」
三、查原告之父李泉強原為空軍軍官，58年退伍後經核定支領退
    休俸，嗣於80年死亡，由其配偶李吳瑞香申請改領半俸，並
    繼續維持眷補。惟李吳瑞香於95年11月13日亡故，原告之法
    定代理人乙○○乃於96年5月2日，以原告為李泉強之子，且
    其殘障而無謀生能力為由，代理原告向台中市後備指揮部轉
    國防部參謀本部人事參謀次長室提出系爭申請書，申請支領
    故員李泉強之半俸，經被告以系爭處分否准所請，原告之法
    定代理人乙○○不服，代理原告提起訴願亦遭決定駁回，遂
    向本院提起本件行政訴訟之事實，有系爭申請書、臺灣臺中
    地方法院96年度禁字第32號民事裁定、原告身心障礙手冊、
    原告戶籍謄本、系爭處分及訴願書等，各附原處分卷足稽。
    兩造主張之事實、理由及陳述，有如上述整理，雙方主要爭
    執在：被告依陸海空軍軍官服役條例施行細則第31條規定，
    否准原告申請支領故員李泉強之半俸，是否適法？
四、經查：
  (一)原告為身心障礙人士，有其身心障礙手冊附訴願卷足考，且
    為受禁治產宣告之人，經臺灣臺中地方法院民事庭於96年4
    月20日指定乙○○為其監護人，有臺灣臺中地方法院96年度
    禁字第32號民事裁定影本附訴願卷足稽，乙○○自為本件適
    格之法定代理人；又原告主張依法請領本件半奉之公法給與
    申請，其所應適用之請領法令依據，自應以發放給與原因發
    生時（即原告之父亡故時）之法令為準據，即77年10月7日
    修正發布之陸海空軍軍官服役條例施行細則第31條規定，均
    應合先敘明。
  (二)查本件原告於其父（退除役軍官）亡故前均未申領眷補證，
    為其所不爭執。至於是何原因，其父亡故前均未為之申辦眷
    補證，則為其所不知，因已死無對證，而無法查明，甚是遺
    憾。又原告之父即退伍軍官李泉強，原核定支領生活補助費
    ，於80年10月8日死亡，而其配偶李吳瑞香女士則依當時適
    用之「陸海空軍軍官服役條例施行細則」第31條規定改支半
    俸，繼續維持眷補資格，有其母之中華民國退除役官兵俸金
    支領憑證（證號：070489）影本附訴願卷足佐（第67頁），
    而李吳女士於95年11月13日亡故。足見原告之父並非不知為
    其家屬辦理眷補證之取得，其何以未申辦本件原告之眷補證
    ，實令人費解。
  (三)據此，依本件所應適用之上揭「陸海空軍軍官服役條例施行
    細則」第31條之規定，可知子女改領原階現役月薪之半數（
    即所謂「半俸」）至眷補應停止日為止，其子女得否支領半
    俸之前提（資格），在於其是否已具備支領眷補之身分，亦
    即子女得支領半俸者以退除役軍官死亡時已核定領取眷補為
    限。因之，退除役軍官死亡時之子女若於當時未依「國軍軍
    眷業務處理辦法」第6條申請眷補或不符合該軍眷處理辦法
    第6條、第7條所定之眷補資格者，依法即不得請領半俸。原
    告既無申領眷補證，有如上述，而未符上揭法令申領半俸之
    要件「以退除役軍官死亡時已核定領取眷補為限」，被告因
    而否准其申請，於法自屬有據。原告主張新制法條對無謀生
    能力遺族之認定，業以「身心障礙手冊」替代「眷補證」，
    表示身心障礙手冊已具公信力，被告仍以舊法之證明文件審
    核本件，倒果為因等語，誤會本件應適用新法制，容有誤解
    本件法令適用情形，無法採取。
  (四)末查，原告係於90年2月始領有身心障礙手冊，有臺中市政
    府96年1月9日府社障字第0960004445號函影本附被告所提之
    附件資料第16頁足稽。是知，原告於其父死亡之時，仍未具
    備上揭軍眷處理辦法第6條第7款所定「殘廢或痼疾不能自謀
    生活，持有殘障手冊，其殘障等級為二等智殘以上」之眷補
    要件，亦不符合支領半俸之資格要件。原告尚不得以事後取
    得之身分資格，引用現行規定（陸海空軍軍官士官服役條例
    ）主張其合法性，附此敘明。
五、綜上所述，原否准處分於法並無不合，訴願決定予以維持，
    亦無違誤，原告仍執前詞及個人主觀之見解，請求撤銷訴願
    決定及原處分，併請求判決被告應作成准予原告支領其父李
    泉強半俸之處分，為無理由，應予駁回。
據上論結，本件原告之訴為無理由，爰依行政訴訟法第98條第1
項前段，判決如主文。
中    華    民    國    97    年     7    月   31     日
                臺北高等行政法院第六庭
                          審判長法  官  林  文  舟
                                法  官  許  瑞  助
                                法  官  陳  鴻  斌
上為正本係照原本作成。
如不服本判決，應於送達後20日內向本院提出上訴狀並表明上訴
理由，如於本判決宣示後送達前提起上訴者，應於判決送達後20
日內補提上訴理由書（須按他造人數附繕本）。
中    華    民    國    97    年     8    月    4     日
                                書記官  陳  清  容


司法院資訊處製作；財團法人民間司法改革基金會備份。
